臺灣高等法院臺中分院刑事判決　　　　96年度上易字第1250號
上　訴　人　臺灣臺中地方法院檢察署檢察官
上　訴　人
即　被　告　丙○○
上列上訴人等因被告詐欺案件，不服臺灣臺中地方法院96年度易
字第132號，中華民國96年6月1日第一審判決（起訴案號：臺灣
臺中地方法院檢察署95年度偵緝字第2624號），提起上訴，本院
判決如下：
    主  文
原判決撤銷。
丙○○連續意圖為自己不法之所有，以詐術使人將本人之物交付
，處有期徒刑壹年，減為有期徒刑陸月，如易科罰金，以銀元參
佰元即新臺幣玖佰元折算壹日。
    事  實
一、丙○○與劉穎儒於民國（下同）94年5月間，在臺中市○○
    路小鋼珠店內認識，丙○○見劉穎儒年輕識淺，單純可欺，
    遂自稱經營當鋪兼貸放款業務、砂石業，並佯與劉穎儒交往
    ，劉穎儒不疑其動機，誤信丙○○為將來可託付終身之人而
    陷入愛河，2人並自94年6月間起共同住於臺中市○○路○段
    672號16樓之27處所，丙○○亦至劉穎儒家中拜見劉母甲○
    ○。丙○○見已擄獲劉穎儒芳心，時機成熟，遂基於意圖為
    自己不法所有之概括犯意：(1)、先於94年6月17日，於臺中
    市○○路○段672號16樓之27居處，對劉穎儒施用詐術佯稱其
    經營當舖生意需要押金新臺幣（下同）10萬元，並於同年8
    月間返還，劉穎儒不疑有他，返家告訴母親甲○○，甲○○
    緣於丙○○可能係女兒劉穎儒將來託付終身之人選，誤信其
    言，致陷錯誤，當場交付10萬元予劉穎儒返回上開文心路居
    處轉交丙○○收受。(2)、丙○○見輕易詐得10萬元得逞，遂
    食髓知味，於94年7月11日，在同上開居處，再度向劉穎儒
    施用詐術佯稱其所經營之當鋪業涉嫌逃漏稅，被處罰鍰1百
    萬元，尚欠14萬元，若未繳足，可能會被關為由，要求劉穎
    儒出面向甲○○求救幫忙，劉穎儒不疑有他，返家告訴母親
    甲○○幫忙丙○○，甲○○勸說劉穎儒勿管此事，惟仍無奈
    於信丙○○所言亦害怕丙○○遭關之劉穎儒再三懇求，亦誤
    信丙○○上開所言、誤認其確實要補稅等言論，致陷於錯誤
    ，當日以其所有臺新銀行現金卡預借現金14萬元並交付予劉
    穎儒返回上開文心路居住轉交丙○○收受。(3)、丙○○仍食
    髓知味，於94年7月24日，在同上開居處，再度施用詐術，
    對劉穎儒佯稱其與數位立法委員投資砂石場，每人投資款3
    百萬元，其目前尚欠17萬元為由，再度向劉穎儒開口借錢並
    希望劉穎儒可以再向甲○○借錢，劉穎儒只得再求助於母親
    甲○○，甲○○要求丙○○親自到住處說明情況，於同年月
    27日丙○○遂陪同劉穎儒前往甲○○臺中市○○區○○路3
    段139巷19號5樓住處，同時對甲○○、劉穎儒施用詐術佯稱
    此投資為千載難逢的好機會，趁年輕時加以打拼，日後其與
    劉穎儒生活會好過些，致甲○○心軟，再度誤信其言，而於
    翌日在其上開太原路住處交付17萬元予劉穎儒返回上開文心
    路居處轉交丙○○收受。(4)、丙○○見數次順利詐得款項成
    功，復於94年8月5日以替甲○○慶生為由，相約於臺中市○
    ○路之江屋日本料理店用膳，相談甚歡，丙○○並對甲○○
    保證同年月10日一定先償還第一筆借款10萬元，並提及其與
    劉穎儒間之婚事。惟於翌日即94年6月8日，劉穎儒又接獲來
    自友人綽號「阿元」者電話，告稱丙○○在高雄地區遭臨檢
    ，需交保金15萬元，希望劉穎儒籌錢具保，劉穎儒只得再度
    求助於甲○○，甲○○繼而透過林永福與丙○○保持聯絡，
    並告以丙○○須在1星期內返還款項始願意再借貸，林永福
    轉達丙○○上情後，丙○○自此銷聲匿跡，劉穎儒、甲○○
    始悉丙○○上開甜言蜜語、借錢理由俱屬謊言，而遭受騙。
二、案經甲○○訴請臺灣臺中地方法院檢察署檢察官偵查起訴。
    理  由
一、按證人、鑑定人依法應具結而未具結者，其證言或鑑定意見
    ，不得作為證據，刑事訴訟法第158條之3有明定。本件證人
    甲○○、劉穎儒於檢察官94年10月17日偵訊時為陳述，並未
    以證人身分經過具結，依法無證據能力。復按　被告以外之
    人於偵查中向檢察官所為之陳述，除顯有不可信之情況者外
    ，得為證據刑事訴訟法第159條之1銪明定。證人甲○○於檢
    察官95年2月17日偵訊時之證述，及證人甲○○、林永福、
    謝宜真於檢察官95年12月15日偵訊時所為證述內容，係向檢
    察官所為之陳述，業經具結擔保其證言可憑信，並無顯不可
    信之情況，自有證據能力。
二、上訴人即被告（下稱被告）丙○○未於本院審理期日到庭，
    其於原審固坦承於上開事一之(1)時地向劉穎儒處取得借款10
    萬元之事實不諱，惟矢口否認有何詐欺取財犯行，辯稱：伊
    與劉穎儒認識交往時，伊確實從事經營當鋪之工作，但未有
    與人合夥投資砂石場之生意，伊向劉穎儒借貸，是因為伊在
    高雄碳烤店生意經營不善，請劉穎儒替伊週轉，並未說做生
    意需要押金，伊也不知劉穎儒錢如何來，但先前曾聽劉穎儒
    提及有別人欠她錢，不知是否她拿別人欠她的錢來借伊，且
    事後伊也有償還1萬元，又伊並未於上開事一之(2)(3)時地再
    向劉穎儒或甲○○借貸14萬元及17萬元之事，伊實無詐欺取
    財犯行云云。經查：
  (一)上開事實，業據證人甲○○（被害人）於檢察官95年2月17
    日、同年12月15日偵訊，及原審96年4月27日審理時具結證
    述綦詳（見偵字偵查卷第11頁；偵緝字偵查卷第28、29 頁
    ；原審卷第115至120頁），又於原審結證稱：「（請陳述
    本件事發經過？）94年5月左右我女兒（即劉穎儒）帶被告
    到我店內，介紹是我女兒男友，我問被告何工作，他說是做
    當舖生意，他說他是全省各地都有，有些與別人有合夥，有
    的是他自己的。（後來妳女兒有否與被告住在一起？）交往
    一陣子後有。（妳與被告的資金往來第一次何時？）第一次
    被告說他要做生意要押金，透過我女兒向我調10萬元。該10
    萬元我交給我女兒，我女兒再交給被告。（之後情形？）又
    有1次，被告說當舖逃漏稅被罰百萬多元，要我女兒替他籌
    剩下的10幾萬元。我女兒向我開口，我才交14萬元給我女兒
    交給被告，是94年7月10幾號的事。（之後被告有否再向你
    借錢？）有，被告說要投資砂石場生意，又不夠錢，1個人
    要3百萬元，就打手機給我女兒，說是難得機會，我女兒回
    來向我借，我想之前已借了2次，我回答無法幫忙。隔1個星
    期，有一天被告打電話說要與我聊，當天晚上被告與我女兒
    來找我，提到與人合夥砂石場利潤不錯，難得機會，無論如
    何，請我再幫忙，我想他很賣力工作，有此機會，我才答應
    幫忙，當晚已近11點，隔天我才叫我女兒過來拿17萬元。（
    之後還有否再向妳借錢？）被告於94年8月5日幫我慶生，之
    後又出事，說他被臨檢人在高雄要交保金15萬元，我想接二
    連三被告拿了錢又要錢，我就有懷疑，我女兒說被告是透過
    朋友轉達，我想借錢時間很密集，我女兒想這次把被告保出
    來，問明被告到底何事。後來林永福來與我商量如何處理，
    我要求林永福做中間人，要他告訴被告我若替他交保，要被
    告出來後1星期後15萬元要先還我，林永福有連絡上被告並
    轉達我要他還錢的事，之後被告就與我們斷訊，沒有再連絡
    。（妳剛才提及林永福與妳商量交保時，有否提到『阿元』
    ？）有，但『阿元』我不熟，被告在高雄要交保金是經過『
    阿元』轉達給我女兒。（妳借錢給被告，有否寫收據？）沒
    有，因為當時被告說話很實在，沒有查覺到異狀，都叫我媽
    媽，一副老實像，事後才覺得他講話油腔滑調。」等語（見
    原審卷第115至120頁）。並提出與其所述借貸款項予被告時
    間相符之臺中北屯郵局郵政綜合儲金簿影本（上載94年6 月
    17日分2次提領現金6萬元、4萬元「穎儒借」字樣）1份、臺
    新銀行94年7月11日預借現金14萬元之交易明細2份、聯邦銀
    行活期儲蓄存款存摺影本（上載94年7月28日現金支出20萬
    元）1份（見原審卷第26、27、33頁）為佐證。
  (二)證人劉穎儒於原審96年4月27日審理時結證稱：「（認識被
    告否？）認識，94年5月認識，5月中成為男女朋友。（何地
    點認識被告？）小鋼珠店。（認識被告時他何業？）口頭說
    他是開當舖的。（被告有否說他在何處開當舖？）沒有。我
    想被告對週遭人都如此說，他敢講我想是真的。（被告有否
    向妳提及他有投資燒烤店？）沒有。（被告有否提及他在燒
    烤店當店長？）沒有，他只有提到他在當舖及另外的民間借
    貸放款業務。（妳與被告成為男女朋友後有否同居？）有，
    94年6月我們租在文心路四段小鋼珠店旁。（妳與被告同居
    時間，被告生活作息？）被告沒有固定時間上班，我們每天
    大都一起打小鋼珠，但有時被告會藉口說要去辦事情，但過
    幾小時又會回來，都不會很久。被告在94年6月17 日說他作
    生意要押金，先向我開口借，我說我沒有，被告就要我以該
    理由向我媽媽開口借錢，並說8月10日會還，我就回去如此
    告訴我媽媽。媽媽才因此拿10萬元現金給我。（被告有否說
    何生意要押金？）也是說當舖要押金。（妳剛才提及被告以
    逃漏稅為理由向你借14萬元，為何時的事？）94年7月11日
    。（妳回去向妳媽媽如何借該14萬元？）我向我媽媽說被告
    是要繳逃漏稅罰款1百多萬，差10幾萬元，若沒有繳會被關
    。我媽媽剛開始不願意借，我拜託她，她最後也拿了14萬現
    金給我。（被告6月17日向妳借10 萬元時，是說生意要押金
    ，有否提到他高雄碳烤店需要資金向妳借錢？）沒有，被告
    從沒有提過高雄及碳烤店的事。（妳剛才提及被告在外說他
    是開當舖，還有何人知道？）林永福及謝宜真，還有一些打
    小鋼珠的人。（除了妳剛才提及10萬及14萬元，有否與被告
    有其他資金往來？）有，（94年）7月24日被告提及他要與
    幾個立委合開砂石場，每個人要出資3百萬元，講完之後有
    幾天被告都不在，被告說是去籌錢，他都會自外打電話以很
    煩惱的說錢還沒有籌足，希望我再幫他想辦法，我問金額那
    麼大不可能，我前帳都未還，被告就對我說一些我與他未來
    的前景給我聽，說如此我們不到40歲就可以退休，讓下代可
    以教育的很好之類的話，我當時是有懷疑，因為被告一直向
    我拿錢，且我也開口向家裡拿很多次，我回答被告不可能，
    他說他自己再想辦法，若不行，再請我幫忙。被告還一直傳
    簡訊給我，拜託我若這次我沒有幫他，他把資金全部都投下
    去，若沒有幫他，他會倒。我就回去向我媽媽開口，我媽媽
    看我心情不好，我媽媽說為何被告借錢，都是我回家開口，
    我拜託說是最後一次，我媽媽說為了表現誠意，要被告與我
    一同向她借錢。故7月27日晚上被告與我一同來向我媽媽借
    錢，被告向我媽媽劃大餅說若本次成功，以後可以給我好的
    生活並可以好好教育後代。我媽媽想被告在長輩面前應不會
    說謊，故在7月27日當天我們講完，我媽媽叫我們先回去，
    當天又叫我回去拿了17萬給我。（妳前述的3筆錢，妳媽媽
    拿給何人？）3次都是交給我，我再拿回我與被告租處轉交
    給被告。只有最後一次被告與我一同向我媽媽借錢，之前兩
    次都是我自己去向我媽媽借。（94年7 月27日到8月10日間
    ，被告有否再向妳借錢？）94年8月6日左右有一次被告說他
    在砂石場，在南投回家路上被臨檢被捉去高雄，他打給小鋼
    珠店一個男的『阿元』，叫『阿元』告訴我被告目前被臨檢
    捉到高雄，在看守所，『阿元』說被告說他要（交）保費15
    萬元去保他，要我去保他。（妳如何處理？）我是半信半疑
    ，我就把我與被告間金錢往來的事，全部問林永福，他說很
    有鬼，叫我不要再拿錢出來。之後林永福告訴我，他有與被
    告通電話，他對被告說要把他保出來可以，但要歸還他之前
    欠我的錢，被告沒有說話，且林永福也懷疑為何被告顯示是
    高雄室內電話。後來林永福又打該室內電話，是一個女子接
    的，林永福覺得可疑，之後被告沒有再打來了。（妳有否為
    了該15萬元保證金去找妳媽媽？）有，我問我媽媽是否要拿
    車去抵押借款，我媽媽反對，因為我媽媽已開始懷疑。（妳
    有否去向『阿元』求證，被告確實有被羈押要交保？）『阿
    元』有告訴林永福，因為被告想我與他要決裂了，且被告知
    道我還有1臺車，才會要『阿元』以該交保方式騙我，後來
    林永福有告訴我來龍去脈。被告打給『阿元』後，有曾打一
    通電話給我，說因為他車上有槍枝才會被警察捉到高雄去。
    （可否確定當時被告說林永福是投資放款或是當舖？）放款
    。（被告有否要找人投資當舖？）沒有。」等情（見原審卷
    第107至114頁），核與告訴人甲○○指述被詐欺情節相符合
    。
  (三)證人林永福於檢察官95年12月15日偵訊時結證稱：「（何時
    認識丙○○？）94年間，因為在臺中市○○路打小鋼珠認識
    ，丙○○當時稱從事砂石業，還有做當舖店（實際上丙○○
    職業？）不太了解。（丙○○有無在高雄地檢署交保？）當
    時丙○○電話聯絡劉穎儒及另一位朋友轉答說要交保，需要
    錢交保，當時他稱在高雄地檢署。（丙○○有無當舖被罰逃
    漏稅？）不知道此事」等語（見偵緝字偵查卷第28頁）。證
    人謝宜真於95年12月15日偵訊時結證稱：「（丙○○有無在
    高雄地檢署交保？）我知道此事，因為丙○○當時電話聯絡
    劉穎儒時，劉穎儒還有詢問我說有無此事，我先生查詢丙○
    ○時，丙○○說話模稜兩可，我先生跟劉穎儒說要小心。（
    丙○○如何詐騙？）丙○○向劉穎儒稱我先生林永福有投資
    丙○○當舖事業，劉穎儒向我先生查證，我先生不了解，所
    以一時無法回答，不知丙○○企圖，所以我先生不敢向劉穎
    儒說沒有。（丙○○有無當舖被罰逃漏稅？）不知道此事」
    等情（見偵緝字偵查卷第28頁）；又於原審96 年5月18日審
    理時結證稱：「（是否認識被告？）是，是我先生林永福去
    打小鋼珠，在該店認識被告，我也有去過，故認識被告。（
    認識被告時，被告說他何業？）被告說他開當舖及做砂石業
    。（被告有否說他開當舖地點？）沒有，我們認識被告後都
    沒有到他店中去過，我們也沒有多問。（妳認識被告時被告
    有否提及他有在高雄開店？）沒有。（妳先生林永福是否認
    識被告？）認識，很熟。（妳是否認識劉穎儒？）認識，我
    先認識被告，才跟著沒幾天看被告帶著劉穎儒到小鋼珠店。
    （知否被告與劉穎儒關係？）男女朋友。（被告有否邀請你
    們夫妻投資？）我好像有聽我先生說被告當舖生意要增資，
    我告訴我先生不太清楚被告生意不要投資。（後來妳先生有
    否投資被告生意？）沒有。（妳先生告訴妳是當舖生意要增
    資或投資放款業務？）是放款的業務。（劉穎儒與被告間有
    否金錢關係？）聽說有。我先生及劉穎儒都有跟我說，劉穎
    儒先問我先生有否投資被告生意，我先生說沒有，並要劉穎
    儒先了解被告情形，後來劉穎儒來問我，並說被告說我先生
    有投資被告生意，我說沒有。（妳剛才說妳有聽劉穎儒向妳
    先生提及她與被告有何金錢關係？）劉穎儒向我及我先生都
    有提到被告有陸續向她及她母親調錢。（劉穎儒她母親借被
    告的金額有否超過10萬元？）有超過10萬元，好像是有30萬
    上下。（劉穎儒何時向妳提及她與被告的金錢關係？）是被
    告有一次在高雄被捉要（交）保金15萬元之前劉穎儒就有向
    我提過，故該次被告要求劉穎儒去保他時，我就勸她不要盲
    目。（妳如何知道被告在高雄被捉要交保金的事？）被告打
    電話連絡劉穎儒，劉穎儒先打電話問我先生知否該事，我先
    生說不知道，我先生要問問看朋友，我先生有打電話問朋友
    ，該朋友名字忘了，該朋友說被告有打電話給該朋友說被告
    是要騙劉穎儒的錢。（有否聽過『阿元』該人？）該朋友就
    是『阿元』。被告先打電話給『阿元』說【要騙劉穎儒，說
    被告被關要（交）保金】。我先生打電話問『阿元』要他老
    實講，『阿元』才說出來的。（後來妳先生有否自己與被告
    連絡？）有，我先生叫『阿元』先打電話給被告，我先生拿
    電話再與被告講話，問被告是否真的在高雄出事要保金，被
    告表示是真有其事，電話就掛掉，但『阿元』說被告曾有責
    備『阿元』說不應該讓我先生知道這件事。（妳先生有否提
    及他在電話中有向被告提到要交保可以，但要把之前欠劉穎
    儒母女的錢先還清？）有，我先生說交保金他先出，但被告
    出來多久後可以還清，但被告沒有回答，我先生就開始猜疑
    了。（妳先生有否向妳提到，被告打給劉穎儒要求交保電話
    是高雄市內電話？）有，被告是先打電話給『阿元』，被告
    叫『阿元』去告訴劉穎儒他人在高雄被告要交保金15萬元，
    劉穎儒就來找我及我先生，我先生去問『阿元』了解情形，
    『阿元』講了後，我先生叫『阿元』打給被告後了解事情，
    叫劉穎儒先不要替他交保，要劉穎儒先去高雄查證，有否此
    事。（妳與被告間有否金錢糾紛及仇隙？）沒有。（妳於偵
    訊時說被告告訴劉穎儒，林永福有投資被告當舖事業與妳今
    日說林永福要投資放款事業，何者為真？）當舖也有做放款
    。（妳說劉穎儒向妳先生查證，妳先生不了解但沒有回答，
    是何意？）劉穎儒與被告是男女朋友，我先生之所以不回答
    ，是怕劉穎儒要探什麼話，因為不敢牽涉太多。（妳剛才不
    是說妳先生沒有投資？）是經過劉穎儒問我先生幾次後，我
    先生才明確告訴劉穎儒他沒有投資，之前只有暗示劉穎儒，
    要她多了解被告。（妳先生、妳、劉穎儒、被告之間何人較
    熟？）我們與被告較熟。（當時是否一開始見到劉穎儒就知
    道她與被告是男女朋友？）第一次見面，劉穎儒與被告之間
    互動就像男女朋友。（自劉穎儒問妳增資事到被告高雄的事
    ，距多久時間？）差不多1個月左右，該期間內好像所有事
    都陸續曝光出來。（妳說劉穎儒有提到她及她母親有拿錢給
    被告是何時的事？）劉穎儒找不到被告時，就來找我問，我
    就回答她說她很笨，我先生早就暗示她了，過沒幾天就發生
    高雄的事。（本案妳有否建議劉穎儒告被告？）我們沒有資
    格，是劉穎儒及她母親才能告。（劉穎儒及她母親要告被告
    前有否先找你們？）她們提出告訴後才要求我們幫忙就我們
    所知作證。（訴訟期間你們有否與劉穎儒及她母親踫過面？
    ）只有偵查出庭該次，該庭之前都沒有找我們。（妳與被告
    認識時，被告經濟狀況如何？）我看到被告是經濟蠻順的。
    （如何判斷被告蠻順的？）當時他說有經營當舖及放款業，
    他是老板，還有投資砂石業，我先生為了要試探被告，還有
    問可否插一股砂石業，被告沒有肯定答案。（當時知否被告
    當舖及放款業或砂石業的行號？）都不清楚。（妳去小鋼珠
    店找妳先生是否都會看到被告？）大部分。（是否妳到小鋼
    珠店看到被告時，劉穎儒也會在？）時常。（當時劉穎儒有
    否工作？）有聽被告提到有安插她在被告當舖店內作帳。（
    當時認識被告及劉穎儒時他們是否有同居？）是，但有否論
    及婚嫁，我不清楚。（知否被告說何案在高雄被捉要交保金
    ？）好像是拿槍。（妳聽何人說的？）我先生，但是經由『
    阿元』得知，後來也有與『阿元』踫過面也有提到，現在很
    少連絡。（劉穎儒向妳或妳先生問本案被告事時，妳們是否
    已認識劉穎儒母親？）不認識。」等語綦詳（見原審卷第
    155至166頁）。
  (四)被告於原審雖辯以：伊自92年5、6月間起至94年10月左右，
    在高雄市與友人合夥投資燒烤店生意，伊擔任店長，93年間
    才至臺中與「慶祥」投資經營當舖云云（見原審卷第63頁）
    ，與證人劉穎儒、甲○○、林永福、謝宜真均一致證稱並不
    知道被告在高雄有從事燒烤店生意，且一認識被告之初，他
    就說是在從事當鋪業生意及民間貸放款業務，證人林永福、
    謝宜真尚且證稱被告還說他在經營砂石業等情不符。況且，
    就被告投資當舖生意之情形，被告先供稱：伊是於93年間與
    「慶祥」投資，「慶祥」何姓名忘記了，伊有出資20萬元，
    但當舖名稱不知道，只知道地點是在臺中縣大里市，伊曾經
    去問過大里市之三家當舖，他們都說不認識「慶祥」，伊所
    出資之20萬元是因為在高雄燒烤店生意於94年間有分紅，伊
    分到3個月12多萬元，故有資力投資云云；惟經原審質以：
    「你剛才說93年投資當舖，94年才分紅，你何來20萬元投資
    當舖？」，才又改供稱：「93年投資是我自己的錢，我弟弟
    結婚，我父親替他買房子貸款，我要轉投資，銀行貸款的錢
    我弟弟也分我一點錢」，前後供述不一至明。且被告供稱伊
    於93年來臺中曾向「慶祥」借2萬元，既然被告連區區的2萬
    元都要向「慶祥」借用，如何有能力自行出資20萬元與「慶
    祥」投資？經原審繼續質以上情後，始又改稱：「因為我事
    先向『慶祥』借2萬元，我弟弟貸款才下來」，顯然無法自
    圓其說。再者，被告既然供稱自92年5、6月份其與人在高雄
    合夥之燒烤店，至94年間才分紅3個月12多萬元，顯然被告
    對於該12多萬元之獲利取得甚為不易且辛苦，縱其事後改供
    係弟弟買房屋向銀行貸款之錢部分分與伊20萬元（嗣又改供
    稱15萬元，參原審卷第170頁），所得俱非小數目，然被告
    非但不知「慶祥」之真實姓名年籍，連出資20萬元予「慶祥
    」共同合夥投資經營當舖，亦無任何書面資料或人證、物證
    可查，甚且該當舖係位於臺中市大里市何處亦不知，連有無
    投資該當舖事業亦全然不知，平白無故交付一筆20萬元鉅款
    予不詳之「慶祥」者，顯然違背一般正常人之認知與經驗法
    則。遑論其於原審96年5月18日審理時復改供稱伊與證人劉
    穎儒交往後半年尚有經營燒烤店，每月約有6至8萬元左右收
    入云云（見原審卷第170頁），與其於原審同年4月11日訊問
    時所供稱於93年間到臺中認識「慶祥」，因為經營燒烤店生
    意不好，並因此向「慶祥」借用2萬元一情不符。而被告如
    與證人劉穎儒交往期間仍在高雄經營燒烤店，且交往半年後
    才停止營業，以被告與證人劉穎儒業已同居一處，何以證人
    劉穎儒均不知被告在高雄有經營燒烤店，被告復未曾偕同證
    人劉穎儒前往參觀消費？（參原審卷第171頁），顯然違背
    經驗法則，足見被告辯稱伊確係在高雄經營燒烤店，也是以
    經營燒烤店需週轉為由向證人劉穎儒借款10萬元云云，所辯
    要難採信。
  (五)被告雖於原審又辯以：伊從頭到尾只有向證人劉穎儒借用上
    開事實一之(1)10萬元款項，並未借用其他款項，且並非要劉
    穎儒向其母親甲○○借用，亦未借用上開事實一之(2)(3)款項
    云云。然證人劉穎儒與被告相識進而同居期間，均無工作，
    為被告所是認（見原審卷第67頁），證人劉穎儒證稱：被告
    與伊交往期間整日均在小鋼珠店出入，有時外出也只是一下
    子就回來小鋼珠店等語，顯然被告亦知悉證人劉穎儒整日均
    在小鋼珠店內，並無其他收入可明，如此劉穎儒為何有10
    萬元可資借貸？雖被告辯以曾聽劉穎儒提及別人曾欠她款項
    ，不知是否別人還她錢拿來借款云云，惟證人劉穎儒堅決證
    稱並無別人積欠伊款項，亦無向被告提及有他人積欠伊款項
    之事（見原審卷第114頁），足見被告辯解稱不知證人劉穎
    儒出借之款項是由劉穎儒向其母親甲○○借得一情，顯無可
    採。又被告與證人甲○○、劉穎儒間前並無何仇恨，證人劉
    穎儒與被告並曾論及婚嫁，證人甲○○身為證人劉穎儒母親
    ，愛女心切，如係女兒芳心所歸屬者，為免女兒婚嫁後遭受
    委屈，多半對於未來之女婿亦屬呵護有加，自無庸設詞誣陷
    被告之理；而證人劉穎儒既然芳心歸屬被告，如非確實認遭
    受騙，亦不致於斷然出面指控被告犯行；至證人林永福、謝
    宜真純與被告、證人劉穎儒僅止於小鋼珠店把玩而相識，證
    人林永福、謝宜真夫妻更係認識被告在先，之後才認識證人
    劉穎儒，復係於發生被告佯稱在高雄被抓需要交保金事件後
    才認識證人甲○○，為證人謝宜真於原審審理時具結證述明
    確，足見證人林永福、謝宜真與被告或證人甲○○、劉穎儒
    任何一方均無親戚利害關係，自無庸虛辭特為有利於何方之
    證明，以致身陷偽證罪嫌之重罪處斷之虞。然其等卻均於檢
    察官偵訊、證人謝宜真於原審均一致證稱當初認識被告時，
    被告確實以經營當鋪業、民間貸放款業務、砂石業者自居，
    而證人林永福、謝宜真與被告相識之際，並未發生證人甲○
    ○、劉穎儒本案案件，被告猶對其等自稱經營砂石業、當鋪
    業等業務，出入甚至以ＢＭＷ牌高級車代步，亟欲形成證人
    林永福夫妻甚至在小鋼珠店出入之人士對被告產生資力豐富
    ，實則根本不知當舖何在、在高雄是否經營燒烤店亦有可疑
    之假象，被告居心叵測，莫此為甚！而證人謝宜真於原審審
    理時對於被告確實透過友人「阿元」者連絡，佯以其在高雄
    因槍枝案遭收押需要交保金15萬元為由，再度透過「阿元」
    向證人劉穎儒詐欺等情節，亦與證人劉穎儒、甲○○於原審
    具結證述內容大致相符，而觀證人甲○○、劉穎儒先後證述
    被告係以經營當舖生意需要押金、當舖逃漏稅、與立委合作
    投資砂石場為由向證人甲○○詐得3次款項得逞，均未提及
    被告曾有槍砲之前科，而被告之前案紀錄亦未曾有任何持有
    槍械之紀錄（有臺灣高等法院被告全國前案紀錄表1份附於
    原審卷第6頁至第8頁可明），證人甲○○、劉穎儒、謝宜真
    如何杜撰「被告因持槍關係遭逮捕移送至高雄、需要交保金
    15萬元」此一與尋常百姓日常生活經驗顯然相悖之事實，且
    對於如何自「阿元」處轉述、懷疑被告所撥打電話係高雄室
    內電話等細節復如出一轍，益見確有如證人甲○○、劉穎儒
    所述上情無誤，被告前開辯解顯無可採。又證人甲○○借用
    如上開事實一之(1)(2)(3)所示款項10萬元、14萬元、17萬元予
    被告之際，雖均未書寫任何書面字據可資查證，然依證人甲
    ○○所提郵局存摺影本1份，其上94年6月17日確實有以提款
    卡取款6萬元及4萬元各乙次之紀錄，並於該2筆款項連線記
    載「穎儒借」字樣，已如前述，被告亦不否認確實曾向證人
    劉穎儒借用該筆款項，足見雖無書面資料直接證明被告確實
    有向證人劉穎儒借貸10萬元，然證人甲○○因為證人劉穎儒
    係自己女兒之關係，且證人劉穎儒既然與被告業已同居一處
    ，依照一般人生活之經驗法則，認為被告借用亦等同於證人
    劉穎儒借用，因而於上開郵局存摺記載「穎儒借」一情，而
    非寫「被告借」之意旨，即難認有何違背常情之處，亦不足
    為被告未向證人甲○○借貸10萬元之有利認定。再又，證人
    甲○○確係於94年7月11日向臺新銀行預借現金14萬元後轉
    交證人劉穎儒再轉交被告，於同年月28日提領20萬元後經由
    證人劉穎儒轉交其中17萬元予被告，已據證人甲○○、劉穎
    儒具結證述在卷，雖證人甲○○所提上開聯邦銀行活期儲蓄
    存款存摺影本1份、臺新銀行顧客存根2份，其上未有該2筆
    款項係交付予被告或經由證人劉穎儒轉交被告之記載，然如
    前所述，證人甲○○既係借予與女兒已同居一處之被告，且
    女兒與被告有共結連理之打算，自是希望被告對其女兒即證
    人劉穎儒疼愛有加，而連同夫妻間或兄弟姊妹借用金錢、父
    母貸予金錢予小孩，依我國傳統習俗根深蒂固之觀念，除非
    關係交惡（惟如交惡，亦根本無借貸之可能），尚難有要求
    借貸者出立書面資料之習慣，則證人甲○○對於將來可能與
    證人劉穎儒結婚之被告貸予款項，亦未要求書立任何書面資
    料，亦難謂與經驗法則、常情有所相悖，被告僅坦承有借貸
    10萬元且資金來源來自證人劉穎儒，而非來自證人甲○○，
    暨空言否認向證人甲○○借貸14萬元、17萬元云云，均無可
    採。
  (六)綜上所述，本件事證業臻明確，被告確實佯以各種名目陸續
    向證人劉穎儒、甲○○詐欺取財之犯行，至堪認定。至證人
    甲○○於原審結證稱：於94年7月11日被告說要錢繳納罰金
    後，隔幾日證人劉穎儒又說店內需要週轉金3萬元，伊亦有
    交給證人劉穎儒，並提出其合作金庫銀行活期儲蓄存款存摺
    影本乙份（「上載94年7月22日穎儒借3萬元之字樣」）為據
    （見原審卷第32、117頁），然證人劉穎儒並無印象是否有
    該筆款項之借用，且如證人甲○○所述亦僅陳稱店內需錢週
    轉，究為何店需要週轉則無證據可資證明，此部分被告縱有
    借貸亦僅屬單純借貸關係，而非被告以施用詐術方式為之，
    故原審認定被告詐欺取財金額為41萬元，非44萬元，併予敘
    明。
三、按被告行為後，刑法及刑法施行法業於94年2月2日經總統修
    正公布，並於95年7月1日施行（下稱新刑法，修正前刑法下
    稱舊刑法），參酌最高法院95年5月23日刑事庭第8次會議決
    議，新刑法第2條第1項之規定，係規範行為後法律變更所生
    新舊法律比較適用之準據法，於新刑法施行後，應適用新刑
    法第2條第1項之規定，為「從舊從輕」之比較。另於比較時
    應就罪刑有關之共犯、未遂犯、想像競合犯、牽連犯、連續
    犯、結合犯，以及累犯加重、自首減輕暨其他法定加減原因
    （如身分加減）與加減比例等一切情形，本於統一性及整體
    性原則，綜其全部罪刑之結果而為比較。本案涉及法律變更
    之部分經附表所示比較新舊刑法之規定，以舊刑法有利於被
    告，依新刑法第2條第1項前段規定，自應適用最有利於被告
    之舊刑法。再刑法第41條第1項前段關於易科罰金折算標準
    之規定，由「犯最重本刑為5年以下有期徒刑以下之刑之罪
    ，而受6個月以下有期徒刑或拘役之宣告，因身體、教育、
    職業、家庭之關係或其他正當事由，執行顯有困難者，得以
    1元以上3元以下折算1日，易科罰金。」修正為「犯最重本
    刑為5年以下有期徒刑以下之刑之罪，而受6個月以下有期徒
    刑或拘役之宣告者，得以新臺幣1千元、2千元或3千元折算
    一日，易科罰金。」修正前刑法第41條第1項前段之易科罰
    金折算標準，依修正刪除前之罰金罰鍰提高標準條例第2條
    規定，應就其原定數額提高為1百倍折算1日，並依現行法規
    所定貨幣單位折算新臺幣條例第2條規定，以新臺幣元之3倍
    折算之，亦即，修正前刑法第41條第1項前段之易科罰金折
    算標準，應以銀元1百元以上3百元以下即新臺幣3百元以上9
    百元以下折算為1日。經比較新、舊法結果，本案易科罰金
    部分，應以被告行為時之法律最有利於被告，依刑法第2條
    第1項前段規定，自應適用被告行為時之法律即修正前刑法
    第41條第1項前段、修正前罰金罰鍰提高標準條例第2條規定
    ，諭知易科罰金之折算標準。
四、核被告所為，係犯刑法第339條第1項之詐欺取財罪。被告先
    後多次犯行，均時間緊接，手段相同，所犯基本構成要件復
    相同，顯係基於概括犯意反覆為之，為連續犯，依修正前刑
    法第56條規定論以一罪，並依法加重其刑。被告於如上事實
    一之(1)(2)詐欺劉穎儒後，由甲○○交付財物，顯係詐欺劉穎
    儒而交付第三人甲○○財物；又於事實一之(3)則係詐欺劉穎
    儒、甲○○後，由甲○○交付財物，後者顯係一行為觸犯數
    罪名，為想像競合犯，應依刑法第55條規定從一重處斷。至
    被告於94年8月6日以其在高雄地檢署需要交保金為由向證人
    劉穎儒、甲○○詐騙部分，因彼時證人劉穎儒、甲○○業已
    起疑，並未因為被告上開詐欺行為而陷於錯誤，僅為讓被告
    出面說明始允諾願意幫忙籌款，此部分尚不該當詐欺取財未
    遂罪。原判決認被告罪證明確而予科刑，固非無見，惟查中
    華民國96年罪犯減刑條例業已於民國96年7月4日公布，於96
    年7月16日施行，被告有該條例減刑之適用，原判決未及審
    酌，即有未當。檢察官以原審量刑過輕為由而提起上訴，惟
    原判決已審酌刑法第57條列各款事由而予科刑，量刑尚稱允
    適，檢察官之上訴固無理由；被告未具體指明上訴理由提起
    上訴，依前揭所述亦無理由。惟原判決既有上述可議之處，
    自無可維持，應由本院將原判決撤銷改判。爰審酌被告前曾
    於92年、93 年間即因詐欺、侵占案件經判處罪刑確定（嗣
    於95年7月31日易科罰金執行完畢，於本案不構成累犯），
    詎仍不知悔改，利用證人劉穎儒迷失於愛情之中，年紀識淺
    ，即趁機以各種名目加以誘騙，致使愛女心切之證人甲○○
    不斷地貸予現款41萬元，得逞後隨即避不見面，復否認犯行
    ，顯無悔意，且迄今尚未賠償證人甲○○遭騙之損失等一切
    情狀，量處如主文第2項所示之刑罰，又依中華民國96年罪
    犯罪減刑條例第2條第1項第3款、第7條之規定，減其刑期2
    分之1，並諭知易科罰金之折算標準。
四、被告經合法傳喚無正當理由未到庭接受審判，爰不待其陳述
    ，逕行判決。
據上論斷，應依刑事訴訟法第371條、第369條第1項前段、第364
條、第299條第1項前段，刑法第2條第1項前段、第339條第1項、
第55條，刑法第56條（修正前）、第41條第1項（修正前），罰
金罰鍰提高標準條例第1條前段、第2條（修正前），中華民國96
年罪犯罪減刑條例第2條第1項第3款、第7條、第9條，判決如主
文。判決如主文。
本案經檢察官乙○○到庭執行職務。
中　　華　　民　　國　　96　　年　　9　　月　　19　　日
            刑事第七庭    審判長法　官  林  榮  龍
                                法　官  鄭  永  玉
                                法　官  江  錫  麟
上列正本證明與原本無異。
不得上訴。
                                書記官  劉  建  智
中　　華　　民　　國　　96　　年　　9 　　月　　19　　日
附表：
┌─────┬────────┬────────┬────────────┐
│比較法條  │舊刑法於本案適用│新刑法於本案適用│依從舊從輕原則比較結果  │
│          │之法律效果      │之法律效果      │                        │
├─────┼────────┼────────┼────────────┤
│刑法第56條│應適用連續犯規定│刪除連續犯規定，│適用舊刑法較有利於被告  │
│       　 │，加重本刑至2分 │連續犯之數個犯罪│                        │
│          │之1             │行為，依新法應數│                        │
│        　│                │罪併罰          │                        │
├─────┼────────┼────────┼────────────┤
│刑法第33條│罰金：1元以上   │罰金：新臺幣1千 │刑法第339條第1項詐欺罪關│
│第5款     │                │元以上，以百元計│於「或併科1 千元以罰金」│
│          │                │算之            │之罰金刑部分，經比較新、│
│          │                │                │舊法結果，應適用舊刑法較│
│          │                │                │被利於被告。            │
├─────┴────────┴────────┴────────────┤
│刑法第339條第1項之法定刑為罰金之「提高標準」：                          │
│(一)被告行為時罰金罰鍰提高標準條例第1條前段規定：「依法律應處罰金、罰鍰者 │
│  ，就其原定數額得提高為2倍至10倍。但法律已依一定比率規定罰金或罰鍰之數 │
│  額或倍數者，依其規定」、現行法規所定貨幣單位折算新臺幣條例第2條規定： │
│  「現行法規所定金額之貨幣單位為圓、銀元或元者，以新臺幣之3倍折算之」， │
│  是依行為時之法律，刑法第339條第1項之詐欺取財罪，所得科處之罰金刑最高為│
│  新臺幣3萬元。                                                         │
│(二)被告行為後刑法施行法新增第1條之1規定：「中華民國94年1月7日刑法修正施行│
│  後，刑法分則編所定罰金之貨幣單位為新臺幣。94年17日刑法修正時，法分則編│
│  未修正之條文定有罰金者，自94年1月7日刑法修正施行後，就其所定數額提高為│
│  30倍。但72年6月26日至94年1月7日新增或修正之文，就其所定數額提高為3倍。│
│  」，是依修正後之法律，刑法第339條1項之詐欺取財罪所得科處罰金刑部分最高│
│  為新臺幣3萬元。                                                       │
│(三)是其關於刑法第339條第1項之法定刑為罰金部分之提高標準，「新舊法均無不利│
│  之情形」，惟照最高法院96年度臺上字第827號、1136號判決意旨，自應適用裁 │
│  判時之法律即刑法施行法第1條之1。                                      │
├────────────────────────────────────┤
│綜合上述各條文修正前、後之比較，揆諸前揭最高法院判決意旨及修正後刑法第2 │
│條第1項前段、但書規定之「從舊從輕」原則，綜其全部罪刑之比較，除刑法第339│
│條第1項之法定刑為罰金之「提高標準」外，自應一體適用被告行為時之法律，即 │
│修正前刑法之相關規定予以論處。                                          │
└────────────────────────────────────┘
附錄本案論罪科刑法條：
刑法第339條第1項：
　意圖為自己或第三人不法之所有，以詐術使人將本人或第三人
  之物交付者，處5年以下有期徒刑、拘役或科或併科1千元以下
  罰金。
